【裁判字號】    98,苗簡,193
【裁判日期】    980716
【裁判案由】    撤銷無償贈與行為
【裁判全文】
臺灣苗栗地方法院民事簡易判決         98年度苗簡字第193號
原      告  安泰商業銀行股份有限公司
法定代理人  戊○○
訴訟代理人  丙○○
            乙○○
被      告  丁○○
            甲○○
                        號
上列當事人間請求撤銷無償贈與行為事件，本院於民國98年7 月
2 日言詞辯論終結，判決如下：
    主  文
被告丁○○與甲○○間就坐落苗栗縣竹南鎮○○段海口小段三七
九之二地號土地及苗栗縣竹南鎮○○段六一七建號即門牌號碼苗
栗縣竹南鎮○○里○○路七○七號建物所為贈與之債權行為及物
權行為，應予撤銷。
被告甲○○應將前項所示土地及建物於民國九十七年十月三十日
所為之所有權移轉登記塗銷，並回復登記為被告丁○○所有。
訴訟費用新臺幣壹仟元由被告負擔。
    事實與理由
壹、程序事項：
一、本件被告2 人經合法通知，均未於最後言詞辯論期日到場，
    核無民事訴訟法第386 條所列各款情形，爰依原告之聲請，
    由其一造辯論而為判決。
二、按訴狀送達後，原告不得將原訴變更或追加他訴，但請求之
    基礎事實同一者，不在此限。民事訴訟法第255 條第1 項第
    2 款定有明文。本件原告起訴時，訴之聲明原為：「被告間
    就坐落苗栗縣竹南鎮○○里○○路707 號之不動產於民國97
    年10月14日所為之贈與行為，及於97年10月30日完成之所有
    權移轉登記之物權行為，均應撤銷。」嗣於98年6 月9 日言
    詞辯論期日變更訴之聲明為：「(一)被告間就坐落苗栗縣竹南
    鎮○○段海口小段379 之2 地號土地及苗栗縣竹南鎮○○段
    617 建號即門牌號碼苗栗縣竹南鎮○○里○○路707 號建物
    於97年10月14日所為之贈與行為，及於97年10月30日完成之
    所有權移轉登記之物權行為，均應予撤銷。(二)被告甲○○應
    將前項所示土地及建物於97年10月30日（誤載為14日）以贈
    與為原因所為之所有權移轉登記塗銷，並回復登記為被告丁
    ○○所有。」經核原告前後聲明所主張之基本原因事實相同
    ，揆諸前揭規定，原告所為上開訴之追加，於法即無不合，
    應予准許。
貳、實體事項：
一、原告主張：被告丁○○於93年5 月20日向原告借款新臺幣（
    下同）330,000 元，約定借款期間自93年5 月20日至98年5
    月20日，倘未依約清償本息，即喪失期限利益，全部債務視
    為到期。被告丁○○自97年6 月20日起未依約還款，迄今尚
    欠本金75,052元、利息及違約金未清償，經本院97年度促字
    第9665號支付命令確定在案。詎被告丁○○於97年10月30日
    將其所有坐落苗栗縣竹南鎮○○段海口小段379 之2 地號土
    地，及苗栗縣竹南鎮○○段海口小段617 建號即門牌號碼苗
    栗縣竹南鎮○○里○○路707 號建物（下稱系爭不動產），
    以贈與為原因，移轉登記予被告甲○○，此無償行為害及原
    告對被告丁○○之債權。爰依民法第244 條第1 項及第242
    條之規定提起本訴，請求撤銷被告間就系爭不動產所為之贈
    與行為及移轉所有權之物權行為，並代位債務人即被告丁○
    ○請求被告甲○○將系爭不動產之所有權移轉登記塗銷，回
    復登記為被告丁○○所有。並聲明：如主文第1 、2 項所示
    。
二、被告之抗辯
  (一)被告丁○○部分：現在幾乎沒有收入，開支都是用借的，只
    剩下身上幾十塊錢，希望可以分期清償，在2 個月內盡量償
    還，如果原告堅持要撤銷我也沒辦法等語。並聲明：原告之
    訴駁回。
  (二)被告甲○○部分：同意原告之請求，但希望原告可以接受分
    期清償，第1 期可以先還2 萬元等語。並聲明：原告之訴駁
    回。
三、得心證之理由
  (一)原告主張被告丁○○於93年5 月20日向原告借款330,000 元
    ，被告丁○○自97年6 月20日起未依約還款，迄今尚欠本金
    75,052元、利息及違約金未清償，經原告向本院聲請支付命
    令確定在案。嗣被告丁○○於97年10月30日將其所有系爭不
    動產，以贈與為原因，移轉登記予被告甲○○等情，業據提
    出信用借款契約書、建物登記謄本、本院97年度促字第9665
    號支付命令暨確定證明書等件（均影本）為證（見卷第4至5
    、62至64頁），且為被告所不爭執，復有本院依職權向苗栗
    縣竹南地政事務所函調被告丁○○以贈與為原因，於97年10
    月30日將系爭不動產所有權移轉登記予被告甲○○之相關登
    記資料在卷可佐（見卷第43至58頁），堪信原告之主張為真
    實。
  (二)按債務人所為之無償行為，有害及債權者，債權人得聲請法
    院撤銷之，民法第244 條第1 項定有明文。所謂害及債權，
    謂因債務人之行為，致債權不能獲得滿足，換言之，債務人
    以其行為積極減少財產或消極增加債務，致債權人之債權陷
    於清償不能、困難或遲延之狀態者均屬之。查被告丁○○自
    97年6 月20日起未依約還款，全部債務視為到期，尚積欠原
    告本金75,052元、利息及違約金，業經本院97年度促字第96
    65號支付命令確定在案，足認被告丁○○之財務狀況已有困
    難。被告丁○○復於97年10月14日將系爭不動產無償贈與予
    被告甲○○，於97年10月30日辦竣所有權移轉登記，被告甲
    ○○未因此支付任何對價，而被告丁○○將系爭不動產無償
    贈與被告甲○○後，迄今仍無法清償積欠原告之借款債務，
    且被告丁○○於本院自承：目前無收入，開支均需向他人借
    貸，無力清償積欠原告之債務等語（見卷第30頁）。準此，
    被告丁○○上開無償行為，顯已損及其償債能力，而害及原
    告之債權，至為灼然，依上開說明，原告訴請撤銷被告丁○
    ○、甲○○間就系爭不動產於97年10月14日所為贈與之債權
    行為，及97年10月30日所為所有權移轉登記之物權行為，洵
    屬有據。
  (三)復按債務人怠於行使其權利時，債權人因保全債權，得以自
    己之名義，行使其權利；所有人對於無權占有或侵奪其所有
    物者，得請求返還之。對於妨害其所有權者，得請求除去之
    。民法第242 條本文、第767 條前段、中段分別定有明文。
    本件原告訴請撤銷被告間就系爭不動產所為之贈與行為及移
    轉所有權登記之物權行為，於法有據，已如前述，則被告甲
    ○○取得系爭不動產所有權之原因已不存在。又系爭不動產
    現仍登記於被告甲○○名下，被告丁○○怠於行使其所有權
    回復請求權，則原告本於債權人之地位，代位債務人即被告
    丁○○請求被告甲○○將系爭不動產於97年10月30日經苗栗
    縣竹南地政事務所以夫妻贈與為原因所為之所有權移轉登記
    塗銷，於法並無不合，應予准許。從而，原告依據民法第24
    4 條第1 項及第242 條之規定，訴請撤銷被告2 人間就系爭
    不動產所為贈與之債權行為及物權行為，並訴請被告甲○○
    塗銷系爭不動產之所有權移轉登記，回復為被告丁○○所有
    ，均為有理由，應予准許。
四、末按命債務人為一定之意思表示之判決確定或其他與確定判
    決有同一效力之執行名義成立者，視為自其確定或成立時，
    債務人已為意思表示，強制執行法第130 條第1 項定有明文
    。本件係依民事訴訟法第427 條第1 項規定適用簡易訴訟程
    序所為被告敗訴之判決，惟本判決主文第1 項為形成判決，
    主文第2 項係原告請求被告甲○○為塗銷登記之意思表示，
    依上開規定，於判決確定時，視為被告甲○○已為該意思表
    示，原告本得單獨向地政機關申請辦理登記，性質上均不適
    於為假執行，故本院自無依民事訴訟法第389 條第1 項第3
    款之規定，依職權宣告假執行之必要，附此敘明。
五、據上論結，原告之訴為有理由，依民事訴訟法第385 條第1
    項前段、第78條、第85條第1 項前段，判決如主文。
中    華    民    國    98    年    7     月    16    日
              苗栗簡易庭法  官  吳國聖
以上正本係照原本作成。
如對本判決上訴，須於判決送達後20日內向本院提出上訴狀。
                        書記官  葉俊宏
中    華    民    國    98    年    7     月    16    日


司法院資訊處製作；財團法人民間司法改革基金會備份。
